ACORDAO-COMPLETO-2420317

ACÓRDÃO 8218/2020 ATA 26/2020 - SEGUNDA CÂMARA

VISTOS, relatados e discutidos estes autos de concessão de aposentadoria em favor de Jose de Jesus Leal e de Maria Lucia Guerra Armede Iervese, expedidos pela Gerência Executiva do INSS - Feira de Santana/BA, com proventos integrais, com fundamento no art. 3º da Emenda Constitucional 47/2005.
ACORDAM os Ministros do Tribunal de Contas da União, reunidos em Sessão da Segunda Câmara, diante das razões expostas pelo Relator, nos termos dos arts. 71, inciso III, da Constituição Federal, 1º, inciso V, e 39, inciso II, da Lei 8.443/1992, e 260 a 262, do Regimento Interno do Tribunal de Contas da União, em:
9.1. considerar legal o ato de aposentadoria referente à servidora inativa Maria Lucia Guerra Armede Iervese, promovendo-lhe o respectivo registro, nos termos do art. 6º, § 1º, da Resolução-TCU 206/2007;
9.2. considerar ilegal o ato de aposentadoria em favor de Jose de Jesus Leal, negando-lhe registro, em virtude da contagem indevida de tempo prestado em condição insalubre;
9.3 dispensar o ressarcimento das quantias indevidamente recebidas de boa-fé, consoante o Enunciado nº 106 da Súmula de Jurisprudência do TCU;
9.4 determinar à Gerência Executiva do INSS - Feira de Santana/BA que:
9.4.1 faça cessar, no prazo quinze dias contados da ciência, os pagamentos decorrentes das parcelas ora impugnadas, sob pena de responsabilidade solidária da autoridade administrativa omissa, nos termos do art. 262 do Regimento Interno/TCU;
9.4.2 emita novo ato de aposentadoria do interessado, livre da irregularidade apontada, disponibilizando-os a este Tribunal, por meio do Sistema e-Pessoal, nos termos e prazos fixados na IN-TCU 78/2018;
9.4.3 no prazo de trinta dias, contados da ciência, disponibilize a este Tribunal, por meio do Sistema e-Pessoal, comprovante da data em que o interessado tomou conhecimento deste Acórdão, conforme art. 21, inciso I, da IN-TCU 78/2018;
9.5 determinar à Secretaria de Fiscalização de Pessoal (Sefip) que monitore o cumprimento das determinações ora expedidas, representando ao Tribunal, em caso de irregularidades;
                   9.6 dar ciência deste Acórdão ao órgão responsável pela concessão, informando que o teor integral da deliberação poderá ser obtido no endereço eletrônico www.tcu.gov.br/acordaos

Atos de aposentadoria.

Segunda Câmara

Gerência Executiva do Inss - FEIRA DE SANTANA/BA - INSS/MPS.

3. Interessados/Responsáveis:
3.1. Interessados: Jose de Jesus Leal (XXX.448.205-XX); Maria Lucia Guerra Armede Iervese (XXX.138.405-XX).

13.1. Ministros presentes: Ana Arraes (Presidente), Aroldo Cedraz e Raimundo Carreiro (Relator).
13.2. Ministro-Substituto convocado: Augusto Sherman Cavalcanti.
13.3. Ministros-Substitutos presentes: Marcos Bemquerer Costa e André Luís de Carvalho.

RAIMUNDO CARREIRO

Trata-se de atos iniciais de aposentadoria em favor de José de Jesus Leal e de Maria Lúcia Guerra Armede Iervese, ex-servidores da Gerência Executiva do INSS - Feira de Santana/BA. 
2.	 Reproduzo a seguir, com ajustes de forma, o teor principal da instrução conclusiva lavrada no âmbito da Secretaria de Fiscalização de Pessoal (Sefip) , cujas conclusões foram endossadas pela direção da unidade (peças 6 e 7) :
INTRODUÇÃO
Trata-se de atos iniciais de concessão de aposentadoria de Jose de Jesus Leal e Maria Lucia Guerra Armede Iervese, ex-servidores da Gerência Executiva do INSS - Feira de Santana/BA. 
Os atos foram submetidos, para fim de registro, à apreciação do Tribunal de Contas da União (TCU) , de acordo com o art. 71, inciso III, da Constituição Federal. O cadastramento e a disponibilização ao TCU ocorreram por intermédio do Sistema de Apreciação e Registro de Atos de Admissão e Concessões, na forma dos arts. 2º, caput e incisos I a VI, e 4º, caput, da Instrução Normativa - TCU 78/2018.
EXAME TÉCNICO
Verifica-se nos atos em tela a contagem ponderada de tempo de serviço laborado em condições insalubres. 
Sobre este ponto, o TCU, nos termos do Acórdão 2008/2006-TCU-Plenário, de relatoria do Ministro Walton Alencar Rodrigues, em consonância com o posicionamento adotado pela Suprema Corte, passou a reconhecer a contagem ponderada de tempo exercido em atividade insalubre ao servidor que exerceu, como celetista no serviço público, atividades dessa natureza no período anterior à vigência da Lei 8.112/1990. 
Para esse fim, este Tribunal tem aceitado a averbação realizada de ofício pelo órgão/entidade de origem quando se trata de cargo cujas atribuições presumivelmente envolvam risco para a higidez física do profissional. Para os demais cargos, contudo, a referida contagem somente é admitida mediante a apresentação de certidão emitida pelo INSS ou, alternativamente, de laudo oficial que comprove a existência de risco à integridade física do servidor ou a presença de agentes nocivos à sua saúde no local de trabalho (Acórdão 691/2017-TCU-Primeira Câmara, relatado pelo Ministro Bruno Dantas e Acórdão 911/2014-TCU-Plenário, de relatoria do Ministro Benjamin Zymler) . 
Nos casos ora analisados os interessados se aposentaram no cargo de Técnico do Seguro Social, cujas atribuições não envolvem risco presumido à saúde, e não foi apresentada qualquer documentação que comprove a existência de condições insalubres no local de trabalho dos servidores, o que torna irregulares as averbações. 
O Sr. Jose de Jesus Leal averbou 1 ano, 9 meses e 29 dias de tempo insalubre. Descontando-se este tempo, restam ao inativo 33 anos, 7 meses e 27 dias de tempo de serviço, insuficientes para aposentadoria integral, como fora concedida.  
A Sra. Maria Lucia Guerra Armede Iervese, por sua vez, averbou 8 meses e 9 dias de tempo insalubre. Excluindo-se este tempo, a interessada conta com 31 anos, 7 meses e 21 dias de tempo de serviço, suficientes para a concessão de aposentadoria integral. Com o desconto do tempo indevidamente averbado, a inativa não atenderia ao requisito do inciso III, do artigo 3º da Emenda Constitucional 47/2005, referente à idade mínima resultante da redução de um ano de idade para cada ano de contribuição que exceder a 30 anos de contribuição, uma vez que na data da concessão estava com 53 anos. Contudo, como atualmente a interessada se encontra com 61 anos, atendendo ao requisito de idade, não fazendo sentido determinar o seu retorno à atividade, pois acabaria se aposentando pelo mesmo fundamento legal. Destarte, por racionalidade administrativa, tal irregularidade pode ser considerada sanada.
CONCLUSÃO
Em razão do exposto, tendo em vista que o tempo de serviço resultante do desconto do tempo insalubre é insuficiente para aposentadoria integral, cabe considerar ilegal o ato do Sr. Jose de Jesus Leal. 
Ademais, uma vez que mesmo excluindo-se o tempo insalubre indevidamente averbado, a Sra. Maria Lucia Guerra Armede Iervese atende atualmente aos requisitos para aposentadoria integral, nos moldes da atual concessão, cabe considerar legal seu ato. 
PROPOSTA DE ENCAMINHAMENTO
Ante o exposto, conforme o preceituado no artigo 71, inciso III, da Constituição Federal de 1.988; c/c os artigos. 1º, inciso V, e 39, inciso II, da Lei 8.443/92, c/c os artigos 1º, inciso VIII, 260, §§ 1º, 2º e 5º, do Regimento Interno/TCU, e tomando por base as informações prestadas pelo órgão de controle interno e as verificações feitas pela unidade técnica, na forma prevista no artigo 260, caput, do Regimento Interno-TCU, propõe-se: 
1.1. considerar legal e determinar o registro do ato inicial de aposentadoria de Maria Lucia Guerra Armede Iervese (CPF: XXX.138.405-XX) , ressalvando-se que, atualmente, mesmo com o desconto do tempo insalubre, a inativa atende aos requisitos do artigo 3º da Emenda Constitucional 47/2005;
1.2. considerar ilegal e recusar o registro do ato inicial de aposentadoria de Jose de Jesus Leal (CPF: XXX.448.205-XX) ;
1.3. dispensar o ressarcimento das quantias indevidamente recebidas de boa-fé, consoante o disposto no Enunciado 106 da Súmula de Jurisprudência do TCU; 
1.4. determinar à Gerência Executiva do INSS - Feira de Santana/BA que:
1.4.1. faça cessar os pagamentos decorrentes do ato impugnado, comunicando ao TCU, no prazo de quinze dias, as providências adotadas, nos termos dos art. 262, caput, do Regimento Interno do TCU, 8º, caput, da Resolução - TCU 206/2007;
1.4.2. informe ao interessado o teor do acórdão que for prolatado, alertando-o de que o efeito suspensivo proveniente de eventual interposição de recurso junto ao TCU não o exime da devolução dos valores indevidamente percebidos após a notificação, em caso de não provimento desse recurso; 
encaminhe ao TCU, no prazo de trinta dias, comprovante da data de ciência dos inativos, nos termos do art. 4º, § 3º, da Resolução - TCU 170/2004.	
3.	O Ministério Público junto ao TCU, em parecer da lavra do Procurador Sérgio Ricardo Costa Caribé (peça 8) , anuindo ao posicionamento da unidade técnica assim se pronunciou:
Trata-se da apreciação, para fins de registro, de dois atos de aposentadoria emitidos pela Gerência Executiva do INSS - Feira de Santana/BA. 
A Secretaria de Fiscalização de Pessoal - Sefip, em pareceres uniformes às peças 6 e 7, propõe a ilegalidade do ato emitido em favor de Jose de Jesus Leal, em razão da averbação de tempo de serviço ponderado, exercido em cargo eminentemente administrativo, sem comprovação da atividade insalubre; e a legalidade do ato emitido em favor de Maria Lucia Guerra Armede Iervese, em razão de que, com a retirada do tempo de atividade insalubre sem comprovação, a mesma continua fazendo jus à aposentadoria.
De fato, a jurisprudência deste Tribunal acerca da averbação, para fins de aposentadoria, do tempo de serviço ponderado decorrente do exercício de atividades insalubres está consubstanciada no Acórdão 911/2014-TCU-Plenário, especialmente para os cargos de natureza genérica ou administrativa, como é o caso em análise.
Segundo o referido decisum, para os referidos cargos, a legalidade dos atos está condicionada à existência de elementos suficientes que comprovem ou permitam presumir que os interessados exerceram suas atividades em ambientes insalubres, condição sine qua non para que possam ser beneficiados pela contagem especial do tempo de serviço.
In casu, verifica-se que os cargos dos interessados são eminentemente administrativos (Técnico do Seguro Social) , o que não permite presumir o exercício de atividades insalubres e não houve comprovação por meio de laudo pericial ou certidão do INSS, o que contraria a jurisprudência deste Tribunal acima mencionada. 
Assim sendo, com a retirada do tempo relativo ao exercício de atividades insalubres, o servidor Jose de Jesus Leal deixa de preencher os requisitos legais para o fundamento legal pleiteado. Já a servidora Maria Lucia Guerra Armede Iervese não preenchia, à época da concessão, apenas a idade mínima necessária para se aposentar pelo art. 3º da EC 47/2005, uma vez que ainda remanescem em seu ato mais de 31 anos de contribuição no cargo em que ocorreu a aposentadoria. 
Vale lembrar que, para se aposentar pelo referido fundamento legal, os servidores podiam deduzir da idade mínima exigida pelo art. 40, inciso III, alínea "a", da Constituição Federal, um ano para cada ano de contribuição completo que supere o mínimo estabelecido no inciso I do art. 3º da EC 47/2005, senão vejamos:	
Art. 3º Ressalvado o direito de opção à aposentadoria pelas normas estabelecidas pelo art. 40 da Constituição Federal ou pelas regras estabelecidas pelos arts. 2º e 6º da Emenda Constitucional nº 41, de 2003, o servidor da União, dos Estados, do Distrito Federal e dos Municípios, incluídas suas autarquias e fundações, que tenha ingressado no serviço público até 16 de dezembro de 1998 poderá aposentar-se com proventos integrais, desde que preencha, cumulativamente, as seguintes condições:
I - trinta e cinco anos de contribuição, se homem, e trinta anos de contribuição, se mulher;
II - vinte e cinco anos de efetivo exercício no serviço público, quinze anos de carreira e cinco anos no cargo em que se der a aposentadoria;
III - idade mínima resultante da redução, relativamente aos limites do art. 40, § 1º, inciso III, alínea "a", da Constituição Federal, de um ano de idade para cada ano de contribuição que exceder a condição prevista no inciso I do caput deste artigo. (grifei) 
No entanto, observa-se que, muito antes da revogação do art. 3º da EC 47/2005, pela EC 103/2019, de 13/11/2019, a servidora Maria Lucia Guerra Armede Iervese já havia completado a idade mínima necessária para se aposentar com base no mesmo fundamento legal, qual seja, o art. 3º da EC 47/2005, pois completou os 54 anos de idade exigidos pelo referido fundamento legal em 15/5/2013.
Dessa forma, não se vê óbice para que seja aplicada, ao seu caso, a regra prevista no art. 6º, § 1º, da Resolução TCU 206/2007, a qual estabelece, in verbis, que:
§ 1º Os atos que, a despeito de apresentarem algum tipo de inconsistência ou irregularidade em sua versão submetida ao exame do Tribunal, não estiverem dando ensejo, no momento de sua apreciação de mérito, a pagamentos irregulares, serão considerados legais, para fins de registro, com determinação: (NR) (Resolução - TCU nº 237, de 20/10/2010, DOU de 26/10/2010) 
I - ao órgão ou à entidade de origem para efetivação das devidas anotações nos assentamentos funcionais dos servidores; (AC) (Resolução - TCU nº 237, de 20/10/2010, DOU de 26/10/2010) 
II - à unidade técnica competente para as devidas correções no Sistema Sisac. (AC) (Resolução - TCU nº 237, de 20/10/2010, DOU de 26/10/2010) . (destaques inseridos) 
Nesse sentido, cabe destacar que foram proferidos os Acórdão 1389/2013-TCU-Primeira Câmara, 2.436/2013-TCU-2ª Câmara, 2.412/2015-TCU-1ª Câmara, 6.230/2016-TCU-2ª Câmara, bem como o Acórdão 6421/2013-TCU-Segunda Câmara, cuja ementa, pela clareza e pertinência, transcreve-se a seguir:
PESSOAL. APOSENTADORIA COM FUNDAMENTO NAS DISPOSIÇÕES DA EMENDA CONTITUCIONAL N. 47/2005. INOBSERVÂNCIA DA IDADE MÍNIMA LEGAL PARA APOSENTADORIA COM A REDUÇÃO PERMITIDA PELA REFERIDA EMENDA CONSTITUCIONAL. CONDIÇÃO IMPLEMENTADA QUANDO DA APRECIAÇÃO DO MÉRITO DO ATO DE APOSENTAÇÃO. APLICAÇÃO DA RESOLUÇÃO/TCU N. 206/2007. LEGALIDADE DO ATO CONCESSÓRIO. DETERMINAÇÃO (grifos inseridos) 
Além disso, para maior clareza acerca da matéria, não é de mais transcrever a manifestação do Exmo. Ministro Relator José Jorge no Voto condutor do Acórdão 9388/2012-TCU-Segunda Câmara, proferido nos autos do TC Processo 014.538/2012-1, que tratou de situação semelhante à dos presentes autos, nos seguintes termos:
6. No caso vertente, verificou-se que o interessado, embora tivesse contribuído para o regime previdenciário por 35 anos, possuía, à época da concessão do benefício (25/2/2008) , apenas 57 anos de idade. Nessas circunstâncias, de fato, não foram implementadas todas as condições para a aquisição do direito à aposentadoria.
7. Todavia, vejo que o julgamento pela ilegalidade do ato em questão nesta oportunidade seria inócuo. Ainda que esse fosse o encaminhamento, não haveria óbices a que fosse editado novo ato, com fundamento no mesmo dispositivo constitucional, para concessão de novo benefício. Isso porque, atualmente, o interessado preenche todos os requisitos objetivos previstos no retrotranscrito dispositivo da Emenda Constitucional 47.
8. Dessa forma, tendo em mente os princípios da eficiência e da economia processual, entendo aplicável ao caso o disposto no art. 6º, § 1º, da Resolução 206/2007-TCU. Referido dispositivo preceitua que:
Art. 6º (...) 
§ 1º Os atos que, a despeito de apresentarem algum tipo de inconsistência ou irregularidade em sua versão submetida ao exame do Tribunal, não estiverem dando ensejo, no momento de sua apreciação de mérito, a pagamentos irregulares, serão considerados legais, para fins de registro, com determinação:
I - ao órgão ou à entidade de origem para efetivação das devidas anotações nos assentamentos funcionais dos servidores;
II - à unidade técnica competente para as devidas correções no Sistema Sisac.
9. Nesse sentido, por considerar que, a despeito do vício na origem, o benefício deferido em favor do Sr. Severino Batista Cassiano de Souza não está dando ensejo a pagamentos irregulares, entendo que, excepcionalmente, o ato pode ser considerado legal, fazendo-se as determinações de praxe para o caso.
Por fim, ressalta-se apenas que, conforme previsto no inciso I do § 1º do art. 6º da Resolução 206/2007-TCU, supratranscrito, a unidade jurisdicionada deverá ser devidamente notificada a respeito da irregularidade constante do ato da servidora Maria Lucia Guerra Armede Iervese, de forma a prevenir a sua repetição e consignar tal ressalva no assentamento funcional da mesma. 
Ante o exposto, este membro do Ministério Público de Contas, em consonância com a Unidade Técnica, propõe que o ato do servidor Jose de Jesus Leal seja considerado ilegal; e o ato da servidora Maria Lucia Guerra Armede Iervese seja considerado legal, com a consequente concessão do seu registro, nos termos do art. 6º, § 1º, da Resolução TCU 206/2007.
	É o Relatório.

não há.

Procurador Sergio Ricardo Costa Caribé.

PESSOAL. APOSENTADORIA. INOBSERVÂNCIA DA IDADE MÍNIMA LEGAL PARA APOSENTADORIA COM A REDUÇÃO PERMITIDA PELA EC 47/2005. CONDIÇÃO IMPLEMENTADA QUANDO DA APRECIAÇÃO DO MÉRITO DO ATO DE APOSENTADORIA. APLICAÇÃO DA RESOLUÇÃO-TCU 206/2007. LEGALIDADE. CONTAGEM PONDERADA DE TEMPO DE SERVIÇO PRESTADO EM CONDIÇÕES INSALUBRES SEM A DEVIDA COMPROVAÇÃO. ILEGALIDADE. DETERMINAÇÃO

APOSENTADORIA (APOS)

Secretaria de Fiscalização de Pessoal (SEFIP).

Inicialmente, registro que atuo no presente processo por força de sorteio, conforme termo juntado à peça 1.
2.	Em exame atos iniciais de aposentadoria de José de Jesus Leal e de Maria Lúcia Guerra Armede Iervese, ex-servidores da Gerência Executiva do INSS - Feira de Santana/BA (peças 3 e 4, respectivamente) .
3.	Os atos foram submetidos à apreciação do Tribunal de Contas da União, em cumprimento ao que dispõe o art. 71, inciso III, da Constituição Federal. O Controle Interno se posicionou pela legalidade dos atos.
4.	O exame técnico produzido pela Secretaria de Fiscalização de Pessoal (Sefip) apontou a existência, em ambos os atos, de contagem ponderada de tempo de serviço laborado em condições insalubres, sem a devida comprovação (peça 6) . Conforme observou a unidade técnica, os interessados se aposentaram no cargo de Técnico de Seguro Social, cujas atribuições, de cunho essencialmente administrativo, não envolvem risco presumido à saúde. Não tendo sido apresentado nenhum documento que comprove a existência de condições insalubre no local de trabalho dos servidores, contrariando a jurisprudência do Tribunal (Acórdão 911/2014-TCU-Plenário, Relator Ministro Benjamin Zymler; Acórdão 691/2017-TCU-Primeira Câmara, Relator Ministro Bruno Dantas) , as averbações em questão se mostram irregulares.
5.	Consta do ato de José de Jesus Leal a averbação de 1 ano, 9 meses e 29 dias de tempo insalubre. Abatido esse tempo, remanescem ao interessado 33 anos, 7 meses e 27 dias de tempo de serviço, considerados insuficientes para aposentadoria integral, da forma concedida, conduzindo à ilegalidade do ato em referência. 
6.	No ato de Maria Lúcia Guerra Iervese, verifica-se a averbação de 8 meses e 9 dias de tempo insalubre. Descontando-se esse tempo, restam 31 anos, 7 meses e 21 dias de tempo de serviço, suficientes, a rigor, para a concessão da aposentadoria integral. Por outro lado, com o desconto do tempo, a interessada, que na data da concessão se encontrava com 53 anos de idade, deixaria de atender ao requisito do inciso III do art. 3º da Emenda Constitucional 47/2005, alusivo à idade mínima resultante da redução de um ano de idade para cada ano de contribuição que exceder a 30 anos de contribuição. Não obstante, tendo em vista que a Sra. Maria Lúcia se encontra atualmente com 61 anos, atendendo ao requisito de idade nos moldes da atual concessão, a irregularidade pode ser considerada sanada, consoante observado pela Sefip.
7.	A propósito, consoante bem registrado pelo MPTCU, a Sra. Maria Lúcia Iervese já havia completado a idade mínima necessária para se aposentar com base no mesmo fundamento legal (art. 3º da EC 47/2005) desde 15/5/2013, data em que completou 54 anos de idade.
8.	Incide nesse caso a regra prevista no art. 6º, § 1º, da Resolução-TCU 206/2007, com a redação dada pela Resolução-TCU 237/2010, que assim estabelece:
Art. 6º Ao apreciar os atos sujeitos a registro, o Tribunal:
I - considerará legais e ordenará o registro dos atos nos quais não tenham sido identificadas falhas ou inconsistências;
 (...) 
§ 1º Os atos que, a despeito de apresentarem algum tipo de inconsistência ou irregularidade em sua versão submetida ao exame do Tribunal, não estiverem dando ensejo, no momento de sua apreciação de mérito, a pagamentos irregulares, serão considerados legais, para fins de registro, com determinação: 
I - ao órgão ou à entidade de origem para efetivação das devidas anotações nos assentamentos funcionais dos servidores; 
II - à unidade técnica competente para as devidas correções no Sistema Sisac. 
9.	Ante o exposto, acolhendo, com ajustes de forma, a proposta de encaminhamento da Sefip, endossada pelo Parquet especializado, manifesto-me por que o Tribunal aprove o acórdão que ora submeto à deliberação deste Colegiado.
TCU, Sala das Sessões Ministro Luciano Brandão Alves de Souza, em 4 de agosto de 2020.
RAIMUNDO CARREIRO 
Relator